【裁判字號】    98,上,103
【裁判日期】    990720
【裁判案由】    給付票款
【裁判全文】
臺灣高等法院臺南分院民事判決  98年度上字第103號
上  訴  人  丙○○
被 上訴 人  甲○○
訴訟代理人  江信賢律師
            曾靖雯律師
            蔡麗珠律師
            熊家興律師
上列當事人間請求給付票款事件，上訴人對於中華民國98年4月1
5日臺灣台南地方法院第一審判決（97年訴字第1729號）提起上
訴，本院於99年7月6日言詞辯論終結，判決如下：
    主  文
原判決關於駁回上訴人下開第二項之訴部分，該部分假執行聲請
暨命訴訟費用負擔部分均廢棄。
被上訴人應給付上訴人新臺幣壹佰伍拾伍萬元，及自民國九十七
年十月十六日起至清償日止，按年息百分之五計算之利息。
其餘上訴駁回。
第一、二審訴訟費用，由被上訴人負擔。
本判決所命給付，於上訴人以新台幣伍拾壹萬元供擔保後，得假
執行，但被上訴人以新台幣壹佰伍拾伍萬元預供擔保後，得免假
執行。
其餘假執行之聲請駁回。
    事  實
甲、上訴人方面：
一、聲明：(一)原判決廢棄。(二)被上訴人應給付上訴人新臺幣（下
    同）158萬元，及自民國97年8月19日起至清償日止，按週年
    利率百分之六計算之利息。(三)請准供擔保宣告假執行。
二、陳述：除與原判決記載相同者外，補稱略以：
  (一)原判決以上訴人無法證明曾得被上訴人之授權，填載系爭支
    票金額，且無法證明兩造間有借貸合意，駁回上訴人之訴。
    惟查：證人戊○○於原審已證稱：「其中一張是因為甲○○
    的借款，其他兩張是因為被告有公司保管款未還。」、「被
    告知道是要擔保借款及保留款，但是還不確定借款金額，所
    以沒有填載金額，公司的保留款另有開立本票，當初因為金
    額還沒有算清楚，也不確定會寫幾張支票，而且也怕會寫錯
    ，所以才叫被告簽立三張空白支票。」等語，足見被上訴人
    為擔保借款及公司保留款，始簽發系爭空白支票交付上訴人
    ，如未授權上訴人填寫金額，則系爭支票根本無效，何來擔
    保之功用，而上訴人確實依照借款之金額填寫，並未超出被
    上訴人授權範圍。
  (二)上訴人個人的帳戶雖供室屋所室內裝修設計工程有限公司（
    下稱室屋所公司）使用，係因有些案子雖以上訴人名義簽約
    ，但屬於室屋所公司的案子，故有些工程款會匯入上訴人個
    人帳戶，而每筆客戶之匯款都有紀錄。被上訴人以上訴人個
    人的帳戶，有與室屋所公司的帳戶混用情形，加以抗辯，係
    混淆視聽，乃脫免業務侵占之罪責之詞。
三、證據：除援用原審提出之証據外，補提上訴人建華銀行0000
    0000000000號交易明細影本暨室屋所公司營利事業登記證影
    本。
乙、被上訴人方面：
一、聲明：上訴駁回。
二、陳述：除與原判決記載相同者外，補稱略以：
  (一)按支票之金額及發票日為應記載事項，同法第一百二十五條
    第一項第二款及第七款定有明文。被上訴人所簽具之支票欠
    缺此二事項應為無效票，不得以此而為權利主張。上訴人另
    以證人戊○○所言，主張被上訴人授權上訴人填寫支票金額
    云云。然查，證人戊○○所言諸多不實，且甚多矛盾、不合
    常理之處，如就被上訴人開立三張空白支票之目的一節，證
    人初稱「留下空白支票是要做為借款的擔保」，嗣稱「其中
    一張是因為甲○○的借款，其他兩張是因為被上訴人還有公
    司保管款未還」、「被上訴人知道是要擔保借款及保留款，
    但是還不確定金額，所以沒有填載金額，公司的保留款另有
    開立本票，當初因為金額還沒有算清楚，也不確定會寫幾張
    支票，而且也怕會寫錯，所以才叫被上訴人簽立三張空白金
    額支票」，說詞已有不一，難以採信；其另證稱被上訴人有
    為所謂公司保留款開立六張由證人先填寫好金額（按足見金
    額已經上訴人方面彙算完畢）之本票，則何有再為此開立系
    爭空白支票之必要？可見證人所述並非實在。
  (二)金錢借貸契約為要物契約，應由貸與人就交付金錢之事實負
    舉證責任；另當事人主張有金錢借貸關係存在，須就其發生
    所須具備之特別要件即金錢之交付及借貸意思表示互相一致
    負舉證之責任，最高法院著有六十九年台上字第三五四六號
    判例及八十一年台上字第二三七二號判決。上訴人略以被上
    訴人回覆簡訊「謝謝你的幫忙與鼓勵，也祝福你們新年快樂
    」等語為由，主張足認被上訴人承認借款，從而系爭支票乃
    上訴人依據授權填寫云云，則屬無稽，難認有據，上開簡訊
    顯為新年期間之禮貌性祝福，根本無任何積極承認向被上訴
    人個人借款之意思。
  (三)上訴人為告訴被上訴人侵占款項，規避公司法不得借貸予個
    人之限制，一再指稱公司匯予被上訴人之金錢屬於所謂「工
    程保留款」。然查，上訴人及證人戊○○僅泛稱有所謂工程
    保留款，惟迄今無法說明係指何工程、金額多寡、交付被上
    訴人保留之目的等事項；況客戶給付之工程款均係匯入公司
    及上訴人之帳戶，下包商亦係向公司請款，由公司付款（按
    僅約於97年初有將被上訴人簽發用以清償被上訴人積欠公司
    借款之支票，使用於給付下包商工程款），則公司豈有匯予
    被上訴人所謂工程保留款之可能與必要？公司理應自行收支
    運用款項，較為直接便捷，何必轉匯予被上訴人保管？上訴
    人主張所謂工程保留款，顯然不合論理及經驗法則，實無可
    採。
三、證據：援用原審提出之證據外，並提出台北地方法院刑事庭
    筆錄三件。
    理  由
一、上訴人主張，被上訴人於97年1月8日，向伊借款34萬元，1
    月23日借款28萬元，1月31日再借款93萬元，合計共155萬元
    ，為償還欠款，乃於同年2月間，交付被上訴人為發票人，
    付款人國泰世華銀行，金額、受款人、發票日欄均空白之支
    票1張（支票號碼UW0000000，下稱系爭支票），上訴人經被
    上訴人授權，於同年3月15日在系爭支票記載發票日為97年3
    月30日，金額為158萬元、受款人為上訴人，屆期提示系爭
    支票未獲付款，爰先位依票據、借貸關係之法律關係，請求
    被上訴人給付158萬元及按年息百分之六計算之遲延利息，
    備位依不當得利之法律關係，請求被上訴人給付上開金額及
    利息等語。
二、被上訴人則以：系爭支票固係其事先蓋妥印章，但金額及發
    票日欄均空白，伊未授權上訴人補充金額及發票日，系爭支
    票因欠缺支票應記載事項而為無效票據。伊與上訴人並無借
    貸關係存在，伊係向室屋所公司借款尚欠311萬多元未還等
    語，資為抗辯。
三、本件兩造就下列事實，互不爭執：
  (一)被上訴人在97年2月間，將系爭蓋好印文之空白支票（金額
    、發票日係空白）交付被上訴人。
  (二)上訴人於97年3月間，在系爭支票金額欄，填寫「158萬元」
    ，發票日欄填載「97年3月30日」。於97年8月19日提示，因
    存款不足，未獲兌現。
  (三)上訴人於上海商業銀行00000000000000號帳戶（下稱A帳戶
    ）於97年1月8日轉帳74萬元至被上訴人之帳戶。97年1月23
    日，上訴人於上海商業銀行00000000000000號帳戶（下稱B
    帳戶）轉帳28萬元至被上訴人帳戶。
  (四)被上訴人帳戶於97年1月31日曾匯入135萬元，該筆資金係由
    上訴人B帳戶提領93萬元，及室屋所公司所有上海商業銀行0
    0000000000000號帳戶（下稱室屋所帳戶）提領42萬元匯入
    。
  以上事實，並有系爭支票影本、退票理由單、A與B兩帳戶交易
  往來明細表影本及建華銀行帳戶交易往來明細表影本可按（見
  原審97年度南簡字1865號卷，第20至31頁、本院卷第80頁、第
  84頁），堪信為真實。
四、本件兩造所爭執者，無非係系爭款項之貸與人係上訴人或室
    屋所公司？
  (一)上訴人主張系爭借款係其個人借與被上訴人，被上訴人則堅
    稱所有欠款均係向室屋所公司借用，兩造互有爭執（原審97
    年度南簡字1865號卷，第14頁）。經查：
  (二)上訴人係室屋所公司之負責人，其於原審陳稱：「匯款資料
    …有一部分是我貸款借給被告的（包括銀行貸款利息開辦費
    用等），公司與個人的貸款是分得很清楚的，這些帳戶都是
    我個人的帳戶，並非公司的帳戶。」等語（同上卷第12頁）
    。「被告借款都是跟我講的沒錯，但是我們都分得很清楚，
    分為公司工程保管款及我個人的借款，公司的部分無息，我
    個人的部分是有利息」等語（同上卷第37至38頁）。
  (三)上訴人主張之系爭三筆借款，依不爭執事項(三)、(四)所示，係
    由上訴人A帳戶匯入34萬元（共匯入74萬元），B帳戶轉帳28
    萬元，B帳戶提領93萬元，及室屋所帳戶提領42萬元匯入被
    上訴人之帳戶內。查Ａ、Ｂ帳戶既係上訴人個人所有，事理
    上該帳戶內之金錢即應認係其個人所有，是上訴人主張，上
    開匯款係其個人借與被上訴人，尚屬可信。至於Ａ帳戶內雖
    一次匯給被上訴人74萬元，但上訴人只主張其中34萬元係其
    個人借貸給被上訴人，其餘40萬元係室屋所公司之工程保管
    款，就此變態事實，上訴人主張因其係公司負責人，室屋所
    公司對外承包之工程，偶有以其個人名義訂約者，定作人即
    將工程款匯入其Ａ帳戶，但會計作帳會記載係工程款等語，
    此項陳述核與社會交易之常情（小型公司負責人與公司之分
    界不清）相合，並有契約影本可按（本院卷第106頁以下）
    ，此項主張核與証人戊○○（室屋所公司會計）於原審所証
    述：「保管款的來源都有兩個帳戶，一個是室屋所名義的戶
    頭，另一個是丙○○個人的戶頭，但是這與被告所牽涉的私
    人借款又是不同的帳號，所以總共有三個帳號，都是上海銀
    行的帳號，其中一個丙○○的帳號是為公司所使用，有時候
    也會從這個帳號匯保管款給被告」（原審南簡字1865號卷，
    第48頁）相符，上訴人此部分主張，尚屬可信。
  (四)又上開1月23日匯入被上訴人帳戶之28萬元款項，係上訴人
    個人向花旗銀行貸款27萬元（實際撥款261,900元）加上其
    他現金湊成，已據上訴人提出花旗銀行帳戶交易明細影本、
    信用卡結單（本院卷第83、84頁）為証，是上訴人主張係其
    個人借貸與被上訴人，自有所據。
  (五)查上訴人係室屋所公司之負責人，該公司原始股東為三人，
    其後一股東退出，現有二位股東，該股東丁○○於原審証稱
    ：「我們知道甲○○在台南自己開的設計公司被倒帳，有資
    金週轉問題，所以知道他跟丙○○及其他二位同學借錢，甲
    ○○跟丙○○借錢的情形是丙○○告訴我的，…後來甲○○
    進入室屋所公司的時候，兩造陸續還有私下借款，因為我都
    坐旁邊，所有有聽到丙○○講電話，丙○○講完電話後就會
    說甲○○要跟他借錢」、「我是股東之一，甲○○跟室屋所
    借錢也要經過我同意」、「（甲○○是否有向室屋所公司借
    錢）不是用借款方式，甲○○跟室屋所公司的關係是合作關
    係，因為他沒有錢，沒有加入股東，但是室屋所的業務有部
    分讓甲○○去作，因為業主都會給我們工程款，甲○○加入
    的時候，我們曾開過會，決議向業主拿到之工程款後有部分
    放在公司，另外有七成放在甲○○那裡，等專案結束後做結
    算分配盈虧，所以有些工程款放在甲○○處，性質是保留款
    」、「因為保管款我們要給付其他廠商，並非是公司的錢，
    不可能把保管款再借給甲○○，室屋所公司資本額只有一百
    萬元，不可能借甲○○這麼多錢，這是經過兩造三人決議有
    工程保管款之事」等語（原審97年度訴字1729號卷，第45至
    47頁），其於本院審理時亦証稱：「我是公司股東，如公司
    有虧損，我也要負擔，公司沒有借錢給被上訴人」（本院卷
    第125頁），其証言核與証人乙○○（室屋所公司原始股東
    之一）於本院所証稱：「我在室屋所時，被上訴人還沒有來
    室屋所，但我在公司時，就有聽說被上訴人向上訴人借錢，
    我離開公司後，上訴人也曾跟我說被上訴人向其個人借錢，
    如果跟公司借的話，那也要我們股東同意」等語（本院卷第
    127至128頁）相符。查上開二位証人既係室屋所公司之股東
    ，且與兩造均係大學同學，其所述當無故為偏頗一方之理，
    其上開証述，又與証人戊○○於本院所証述:「我是會計，
    業主匯款進入公司，我要匯7成給被上訴人，匯款不可能剛
    好7成，保留款給被上訴人，都是湊整數，業主放款給公司
    時，在當天或隔天我就匯7成，其他的人沒有7成保留款」等
    語（同上卷第126頁反面）相符，且有會議記錄（同上卷第2
    9頁）可按。是二位股東証人之上開証言，應屬事實而可採
    信。
  (六)被上訴人堅稱室屋所公司匯予其之金錢，為公司借貸之款項
    ，非其負責之專案之工程保管款云云。查公司資金依法不得
    借予個人，室屋所公司之資金僅100萬元，扣除開辦費與預
    支股東薪資後，並無多少可供支用，而室屋所公司向業主收
    取之工程款項，日後仍須支付與其他廠商，豈有可能借與被
    上訴人，上訴人固係室屋所公司之負責人，但該公司尚有其
    他二位股東，各股東與被上訴人均係大學多年同學，若係公
    司准公司收取之工程款借與被上訴人，則以被上訴人與其他
    股東均係同學關係，深知室屋所公司係三位（其後為二位）
    同學合夥設立之公司，而其他股東亦同在辦公室工作，何以
    被上訴人向公司借款時，均未事先向其他二位股東（或一位
    ）開口表明向公司借款之意思，卻始終單獨向上訴人開口借
    錢，被上訴人此部分辯解，與事理不合，不可採信。
  (七)又上訴人自承其借與被上訴人之款項共155萬元（原審卷第1
    20頁），而其又未能証明兩造有約定清償期，依民法第478
    條之規定，未定返還期限者，貸與人得定一個月以上之相當
    期限，催告返還，而上訴人係於97年9月2日，向原審法院聲
    請對被上訴人核發支付命令方式，主張返還系爭借款，被上
    訴人於同年月15日收受支付命令與聲請狀繕本，有回証附原
    審97年司促字第34317號卷可按，依上開法文意旨，被上訴
    人於收受該繕本一個月後之97年10月15日，即負返還系爭借
    款之義務。就利息請求部分，被上訴人既否認雙方有利息之
    約定，依民法第205條之規定，應以百分之5計算利息，上訴
    人請求依百分之6計算，尚非可採。
五、從而，上訴人本於借貸契約，請求被上訴人給付155萬元及
    自97年10月16日起至清償日止，按年息百分之5計算之法定
    遲延利息，為有理由，應予准許。逾此所為請求，為無理由
    ，應予駁回。就上開應准許部分，原審未予詳查，駁回上訴
    人之請求，自有未合。上訴意旨指摘原判決此部分不當，求
    予廢棄改判，為有理由，爰由本院予以廢棄改判如主文第二
    項所示，又上訴人聲明願供擔保宣告假執行，核無不合，爰
    酌定相當擔保金額宣告之，併依職權酌定被上訴人供擔保為
    免假執行之宣告，以資兼顧。至上訴人請求不應准許部分，
    原審判決駁回其請求，併駁回該部分假執行之聲請，於法並
    無不合，上訴人就此部分上訴求予廢棄改判，為無理由，應
    予駁回此部分之上訴。又上訴人先位聲明以票據、借貸二種
    法律關係，為重疊合併請求，其借貸之法律關係之主張，既
    為有理由，則票據法律關係之主張，即無庸再予審理，又其
    先位聲明請求既經准許，則其備位以不當得利法律關係請求
    部分，其解除條件成就，亦不再審究，併予敘明。
六、本件事證已臻明確，兩造其餘攻擊、防禦方法，經核與本件
    判決結果均不生影響，爰不逐一論述。
七、據上論結，本件上訴為一部有理由、一部無理由，依民事訴
    訟法第450條、第449條第1項、第79條、第463條、第390條
    第2項、第392條，判決如主文。
中    華    民    國    99    年    7    月    20    日
                  民事第四庭    審判長法  官    吳上康
                                      法  官    陳珍如
                                      法  官    王金龍
上為正本係照原本作成。
上訴人不得上訴。
被上訴人如不服本判決，應於收受送達後20日內向本院提出上訴
書狀，其未表明上訴理由者，應於提出上訴後20日內向本院補提
理由書狀（均須按他造當事人之人數附繕本）上訴時應提出委任
律師或具有律師資格之人之委任狀；委任有律師資格者，另應附
具律師資格證書及釋明委任人與受任人有民事訴訟法第466條之1
第1項但書或第2項（詳附註）所定關係之釋明文書影本。如委任
律師提起上訴者，應一併繳納上訴審裁判費。
中    華    民    國    99    年    7     月    21    日
                                      書記官    謝淑玉
【附記】
民事訴訟法第466條之1：
(1)對於第二審判決上訴，上訴人應委任律師為訴訟代理人。但上
  訴人或其法定代理人具有律師資格者，不在此限。
(2)上訴人之配偶、三親等內之血親、二親等內之姻親，或上訴人
  為法人、中央或地方機關時，其所屬專任人員具有律師資格並
  經法院認為適當者，亦得為第三審訴訟代理人。
民事訴訟法第466條之2第1項：
上訴人無資力委任訴訟代理人者，得依訴訟救助之規定，聲請第
三審法院為之選任律師為其訴訟代理人。

司法院資訊處製作；財團法人民間司法改革基金會備份。
